【裁判字號】    92,重上國,6
【裁判日期】    920814
【裁判案由】    國家賠償
【裁判全文】
臺灣高等法院高雄分院民事判決  九十二年度重上國字第六號
      上  訴  人        澎湖縣湖西鄉公所
      法定代理人        乙○○.
      訴訟代理人        馬陳棠律師
      上  訴  人        甲○○            設台北縣新店市○○路八四巷六號二
                              .
                        丙○  .
                                          右二人送達處所  台北市○○路○段
                              .
      共      同
      訴訟代理人        胡鳳嬌律師
右當事人間請求國家賠償事件，兩造上訴人對於中華民國九十二年三月二十六日臺灣
澎湖地方法院九十一年重國字第一號第一審判決均提起上訴，本院判決如左：
      主      文
原判決關於命上訴人澎湖縣湖西鄉公所應給付上訴人甲○○超過新台幣玖拾玖萬仟
伍佰零陸元本息部分及該部分假執行之宣告並訴訟費用之裁判均廢棄。
右廢棄部分，上訴人甲○○在第一審之訴及假執行之聲請均駁回。
上訴人澎湖縣湖西鄉公所其餘上訴駁回。
上訴人甲○○、丙○上訴駁回。
第一、二審訴訟費用由上訴人澎湖縣湖西鄉公所負擔二分之一，餘由上訴人甲○○、
丙○負擔。
      事實及理由
一、上訴人甲○○、丙○起訴主張：上訴人甲○○及丙○（下稱吳氏夫婦）為訴外人
    吳元正之父母，吳元正於九十一年七月二十三日二十三時三十八分許，駕駛機車
    經澎湖縣湖西鄉沙港村沙港碼頭往沙東方向環村道路由西向東行駛，途經漁民休
    息站往東約一百公尺處，因澎湖縣湖西鄉公所（下稱湖西鄉公所）負責養護而未
    盡養護之責，使該段路面破損不堪，多處坑洞，碼頭道路與環村道路構成Ｔ字形
    交岔路口，而於路口未作截角設計，道路邊溝設有突出路面約四十公分高之突出
    物，邊溝附近又雜草叢生，路邊照明設備不足，且未畫清行車標誌黃白線，致吳
    元正誤撞邊溝突出物，人車倒地，送醫不治死亡。甲○○因吳元正之死亡，支出
    喪葬費新台幣（下同）六十四萬六千九百元，機車修理費一萬三千元，均應由湖
    西鄉公所賠償。甲○○為吳元正之生父，丙○為吳元正之生母，因吳元正死亡而
    受有扶養費之損害各二百五十七萬二千零七十五萬元、三百三十三萬零一百七十
    七元。且吳氏夫婦因愛子死亡，受有精神上之痛苦，請求湖西鄉公所給付吳氏夫
    婦各一百二十萬元之非財產上損害等情，求為命湖西鄉公所應給付甲○○四百四
    十三萬一千九百七十五元；應給付丙○四百五十三萬零一百七十七元及均自起訴
    狀繕本送達翌日起至清償日止，按年息百分之五計算利息之判決。並為下列之聲
    明：
  (一)原判決關於駁回甲○○、丙○後開第二項之訴部分及該部分假執行之聲請並訴訟
    費用之裁判均廢棄。
  (二)右廢棄部分，湖西鄉公所應再給付甲○○三百三十九萬四千五百十五元；應再給
    付丙○三百六十一萬六千五百零七元及均自起訴狀繕本送達翌日起至清償日止，
    按年息百分之五計算之利息。
  (三)願供擔保請准宣告假執行。
  (四)對造之上訴駁回。
二、上訴人湖西鄉公所則以：吳元正生前曾在沙港安檢站任職達三年之久，其間往來
    通過肇事地點不知凡幾，對於該段路況知之甚詳。案發時僅吳元正駕駛機車及訴
    外人紀國隆駕駛自用小客車通過該處，兩車未生擦撞，路面寬暢，因吳元正自後
    超越紀國隆之自小客車，致撞及路邊左側之水溝突出物，顯見吳元正因超車高速
    行駛始肇事。且與環村道路僅有一曳船道與之交會，並非交岔路口，水溝上之突
    出物僅二十餘公分而非四十餘公分，肇事地點既有路燈曳船道亦有路燈，無燈光
    不明之情事，道路全部均寬約六、七公尺，並無路寬由十九點六公尺縮減為七．
    一公尺之情形，故湖西鄉公所並無過失可言。況吳元正超速行駛亦與有過失，應
    請減免賠償金額，關於扶養費部分應以扶養親屬免稅額為計算標準，並應由吳元
    正之兄弟姊妹分擔，精神慰藉金尤屬過高等語，資為抗辯。並為下列聲明：(一)原
    判決不利於上訴人部分廢棄。(二)右廢棄部分，甲○○、丙○在第一審之訴及假執
    行之聲請均駁回。(三)如受不利判決願供擔保請准免為假執行。
三、按國家賠償法第三條所定之國家賠償責任，係採無過失主義，即以該公共設施之
    設置或管理有欠缺，並因此欠缺致人民受有損害為其構成要件，非以管理或設置
    機關有過失為必要。又政府管理之路段留有坑洞未能及時修補，且未設置警告標
    誌，足以影響行車安全，已不具備通常應有之狀態及功能，即係公共設施管理之
    欠缺，人民因此受有身體或財產之損害，自得依國家賠償法第三條第一項、第九
    條第二項規定請求政府機關負賠償責任，此觀最高法院七十三年台上字第三九三
    八號、同院八十五年台上字第二七七六號判例意旨即明。據國防部南部地方軍事
    法院澎湖分院檢察署軍事檢察官相驗報告書稱：「一九十一年七月二十四日十五
    時許，澎湖縣警察局馬公分局刑事組偵查員蔡清忠報稱：行政院海岸巡防署南部
    地區巡防局第七總隊吳元正上士於同年七月二十三日二十三時三十八分許，騎乘
    租用重型機車，行經澎湖縣湖西鄉沙港村沙港碼頭往沙東一百公尺處，撞擊該路
    段道路左側之水溝邊緣突起物，因而人車倒地，經緊急送往國軍澎湖醫院急救，
    仍於送醫途中傷重不治死亡：：：。二：：：由少校軍事檢察官洪志高率書記官
    及國軍澎湖醫院法醫官於同日十五時三十分許，會同死者家屬甲○○及相關與驗
    人員，至停屍地點國軍澎湖醫院太平間驗得死者吳元正屍體乙具，相驗後推定係
    因頭部外傷致顱內出血死亡：：：」等語，且有澎湖縣警察局相驗案件初步調查
    報告暨報驗書、偵訊筆錄，國軍澎湖醫院血中酒精濃度檢測表、照片、道路交通
    事故調查報告表、澎湖縣警察局馬公分局警備隊處理車禍肇事調查報告表、國防
    部南部地方軍事法院澎湖分院檢察署勘驗筆錄及法醫鑑定書、相驗屍體證明書、
    澎湖縣消防局緊急救護紀錄表、國軍澎湖醫院急診病歷及急診護理評估、偵查筆
    錄、領屍切結等附卷可佐，有國防部南部地方軍事法院澎湖分院檢察署九十一年
    七月二十四日湖勘字第０一號勘驗案件卷宗及澎湖縣警察局馬公分局馬警分三字
    第０九一００二四－五七號刑案偵查卷宗可考，且為兩造所不爭執，足見發生事
    故之道路之路邊溝緣凸出地面數十公分，造成行車危險，湖西鄉公所對此未予排
    除凸出物或為適當措置以防行車危險，其養護道路設置管理有欠缺，是甲○○主
    張湖西鄉公所對其養護之道路設置管轄欠缺，致吳元正駕車撞及路邊突出物死亡
    之事實，堪信為真實。揆諸上開判例意旨，湖西鄉公所自應負損害賠償之責。
四、次按國家損害賠償，除依本法規定外，適用民法規定。又不法侵害他人致死者，
    對於支出醫療及增加生活上需要之費用或殯葬費之人，亦應負損害賠償責任。不
    法毀損他人之物者，被害人得請求賠償其物因毀損所減少之價額，國家賠償法第
    五條，民法第一百九十二條第一項、第一百九十六條分別定有明文。查甲○○為
    其子吳元正死亡而支出殯葬費四十八萬八千六百元，有萬安國際有限公司出具之
    收據為憑（見原審卷三四頁），另甲○○又向同仁葬儀社支出殯葬費十五萬八千
    三百元，此亦有同仁葬儀社出具之收據可稽（見原審卷一三七頁），兩者合計六
    十四萬六千九百元。原審認萬安國際有限公司支出庫錢十二萬五千元與同仁葬儀
    社所支出費用重複，又所謂乙收據四千元名目，用途不詳及吳元正死後第二十六
    日安葬，其安葬後之四七、五七、六七、七七等所支出之費用九萬九千元，合計
    二十二萬八千元，認非必要，應予剔除，餘四十一萬八千九百元，應予准許，本
    院認尚屬適切。至機車毀損部分，甲○○支出修理費一萬三千元，有光速機車材
    料行及成發小客車租賃有限公司分別出具之發票及收據可考（見原審卷三六頁）
    ，亦應准許。
五、又按夫妻互負扶養之義務，其負扶養義務之順序與直系血親卑親屬同，其受扶養
    權利之順序與直系血親尊親屬同。又受扶養權利者，以不能維持生活而無謀生能
    力者為限，此項無謀生能力之限制，於直系血親尊親屬不適用之，此觀民法第一
    千一百十六條之一及一千一百十七條之規定自明。故如無謀生能力但尚能維持生
    活者，即無受扶養之權利。查：
  (一)甲○○係三十三年六月十七日生，至九十一年七月二十三日吳元正死亡時，滿五
    十八歲，但甲○○現仍在私人公司擔任工程師，年收入九十三萬零八百七十三元
    ，有甲○○提出所得稅扣繳憑單可按，並經甲○○於本院準備程序自承在卷。則
    甲○○依勞動基準法之規定，其滿六十歲可退休，是自退休時始屬不能維持生活
    而又無謀生能力之人，故其係主張依內政部八十九年編印之台閩地區簡易生命表
    ，則甲○○之平均餘命為二十．一二年，而其主張以二十年計，則前二年即未滿
    六十年部分，不可請求。又依行政院主計處九十二年五月二十七日處授實四字第
    ０九二０００五七六號函所示，台北縣九十年平均每人每年消費支出金額為十八
    萬九千三百六十三元（見本院卷三０一頁），甲○○住於台北縣，應按該金額計
    算其扶養費，但甲○○之起訴狀主張台北縣平均每人每年消費支出為十八萬八千
    九百元，依霍夫曼計算方法扣除中間利息，其扶養費為二百二十二萬零四百四十
    三元[188900×(13.00000000-0.00000000)=0000000 0拾五入] 。甲○○有子女
    吳元正、吳元傑、吳圓圓三人及配偶丙○，則吳元正應負擔之扶養費為五十五萬
    五千一百十一元(0000000÷4=0000000拾五入) 故甲○○所得請求之扶養費為五
    十五萬五千一百十一元。本院斟酌以上開消費額為計算扶養費，則被害人吳元正
    每月應負擔其父母之扶養費約為三千九百三十五元(188900÷4=3935)，以吳元正
    為現役軍人身分及其年齡、地位及其父母生活上之需要，認為適當。湖西鄉公所
    抗辯應以所得稅扶養額為計算云云，殊無可採。
  (二)丙○部分：丙○係三十九年十一月十日生，至九十一年七月二十三日吳元正死亡
    之日滿五十二歲，無法維持其生活，有受扶養之權利，其主張依內政部統計處八
    十九年編印台閩地區簡易生命表，其平均餘命為二八．七三年，依行政院主計處
    九十二年五月二十七日處授實四字第０九二０００五七六號函所示，台北縣九十
    年平均每人每年消費支出金額為十八萬九千三百六十三元，丙○亦居住於台北縣
    境，亦應依此標準計算扶養費。因其主張其平均每年消費額為十八萬八千九百元
    ，依霍夫曼計算方法扣除中間利息，其扶養費為三百三十萬九千三百六十元[188
    900×17.00000000+188900×(17.00000000-00.00000000)×0.73=0000000] ，丙
    ○有子女三人，配偶一人，因吳元正死亡而對丙○之扶養義務人共四人，則丙○
    所得請求之扶養費為八十二萬七千三百四十元(0000000÷4=827340) 。
六、再按不法侵害他人致死者，被害人之父母、子、女及配偶，雖非財產上之損害，
    亦得請求賠償相當之金額，民法第一百九十四條定有明文。吳元正因愛子死亡，
    白髮人送黑髮人，其精神上所受之痛苦，不言可喻，其請求湖西鄉公所賠償非財
    產上之損害，自屬有據。然吳氏夫婦各請求非財產上損害一百二十萬元，湖西鄉
    公所認其請求之金額過高，亦屬實情，本院審酌甲○○為成功大學畢業，現為私
    人公司工程師，年收入九十餘萬元，投資台灣土地開發信託投資股份有限公司及
    聯華電子股份有限公司，並有汽車一部；丙○為高中畢業，雖非職業婦女，純屬
    家管而無工作收入，但亦有房屋一棟、土地三筆（見本院一八六頁）等情，認原
    審予以核減其非財產上損害為各一百萬元，並無不當，超過部分應予剔除。
七、末按損害之發生或擴大，被害人與有過失者，法院得減輕賠償金額或免除之，重
    大之損害原因，為債務人所不及知而被害人不預促其注意或怠於避免或減少損害
    者，為與有過失，民法第二百十七條第一、二項規定甚明。據證人陳世正於警訊
    時證稱：「車禍發生時，我正騎機車自沙港村土地公前往沙港中港方向欲回家，
    在距離車禍現場前約五十公尺處，我親眼看見吳元正的機車在空中翻騰數圈，並
    聽見有人大聲叫，之後就前往現場，發現吳元正和他騎的機車倒在地上，當時吳
    元正正面朝下倒臥在地上，：：：」，證人紀國隆於警訊時證稱：「我大約在九
    十一年七月二十三日二十三時許看到，當時我開車由沙港村往沙東方向行駛至沙
    港中碼頭時，看見吳元正駕駛重機車ＹＭＹ－一二二在彎道處超過我所駕駛的自
    小客車，然（後）往沙東方向駕駛而去，在我車前約十幾公尺處好像撞到東西車
    子在空中連續翻滾，摔倒後人趴臥於地上」，「沒有（看到吳元正撞到何物），
    只看到他忽然連人和車飛起來」，「（當時）天候不錯，路況也不錯，有路燈」
    ，「（該機車）在我所駕駛之車輛左側前十幾公尺處摔倒」，證人陳財崎於警訊
    時證稱：「我當時坐在沙港碼頭漁民休息室旁與朋友聊天，我看到一輛汽車由南
    往北右轉往沙東方向行駛，該輛機車ＹＭＹ－一二二號由該汽車右側並行右轉往
    沙東方向行駛，之後我就不清楚。大約一分半左右便聽到碰一聲，我們就回頭看
    ，發現距離我們聊天的地方約一百多公尺處有一輛機車翻滾好多圈，看到該汽車
    Ｅ六－二一三一號慢慢駛近便停下：：：」，證人鄭振興於警訊時證稱：「我當
    時與朋友紀國隆搭乘自小客車Ｅ六－二一三一由西往東行駛，欲前往沙東碼頭釣
    魚，行經沙港中碼頭時，發現重機車ＹＭＹ－一二二於彎道處超越我們的車，然
    後往沙東方向前進，忽然不知何故連續翻滾摔倒」等語，參以澎湖縣警察局馬公
    分局警備隊處理車輛肇事調查報告表所述：「（死者）臉部嚴重擦地傷，身體多
    數擦傷，傷勢嚴重送醫不久海軍醫院醫生宣布死亡，機車前車燈破裂，後視鏡斷
    裂，引擎護板破損、刮痕。ＹＭＹ－一二二重機駕駛吳元正由沙港馬頭漁民休息
    室前環村道路右轉超越於轉彎處行駛之自小客車Ｅ六－二一三一，欲往沙東行駛
    ，行駛至漁民休息室往東一百公尺處，撞及道路左側水溝邊緣突起部位因而摔倒
    」，及道路交通事故調查報告表附圖所示，罐裝啤酒、機車、後視鏡、車燈碎片
    、打火機等物散置各處，有二處機車擦地痕，死者皮肉擦地痕與血跡分散二處等
    情以觀，顯見吳元正係於車道轉彎處為超車而加速（無法證明超速）失控而撞及
    路邊突出物致死，且由突出物係在吳元正車行方向之左邊路緣，亦足認吳元正駕
    駛機車未靠右行駛，過於靠左行駛，始會於失控時撞及路緣左邊之突出物，吳元
    正對於重大之損害原因怠於避免或減少損害而與有過失。至於甲○○、丙○指稱
    湖西鄉○○○○路面未為路寬變更線、無分向限制線等措施云云。因系爭道路係
    村里道路，自無交通部編審之交通工程手冊所載應予設置路寬變更線、分向限制
    線之適用。另湖西鄉公所指稱吳元正超速云云。惟現場只有擦地痕，並無剎車痕
    ，無從推斷吳元正當時車速是否超過該地限速時速四十公里。本院斟酌上述各情
    ，認原審減輕湖西鄉公所之賠償金額二分之一，亦屬適宜。則甲○○所得請求之
    賠償金額為殯葬費四十一萬八千九百元、機車修理費一萬三千元、扶養費五十五
    萬五千一百十一元，非財產上損害一百萬元，合計一百九十八萬七千零十一元，
    核減二分之一為九十九萬三千五百零六元（四捨五入），丙○所得請求之賠償金
    額為扶養費八十二萬七千三百四十元，非財產上損害一百萬元，合計一百八十二
    萬七千三百四十元，核減二分之一為九十一萬三千六百七十元。
八、從而上訴人甲○○、丙○本於國家賠償法之法律關係，訴請上訴人澎湖縣湖西鄉
    公所給付甲○○四百四十三萬一千九百七十五元；給付丙○四百五十三萬零一百
    七十七元及均自起訴狀繕本送達翌日即九十一年十一月一日起至清償日止，按年
    息百分之五計算之法定遲延利息，甲○○於九十九萬三千五百零六元本息範圍內
    ，丙○於九十一萬三千六百七十元本息範圍內，均應予准許，超過部分均應予駁
    回。原審判命澎湖縣湖西鄉公所應給付上開應准許之部分，並無不合，湖西鄉公
    所此部分上訴為無理由，應予駁回。原審命湖西鄉公所給付甲○○超過九十九萬
    三千五百零六元本息部分，自有未合，湖西鄉公所此部分上訴為有理由，應由本
    院予以廢棄改判如主文一、二項所示。原審就上開不應准許部分，為甲○○、丙
    ○敗訴之判決部分，並無不合。甲○○、丙○就此敗訴部分上訴，為無理由，應
    予駁回。
九、結論：本件兩造上訴均為一部分有理由、一部分無理由，依民事訴訟法第四百四
    十九條第一項、第四百五十條、第七十九條但書、第八十五條第一項前段，判決
    如主文。
中      華      民      國    九十二    年      八      月     十四     日
                                      臺灣高等法院高雄分院民事第二庭
~B1審判長法官  簡色嬌
~B2法      官  沈建興
~B3法      官  周慶光
右為正本係照原本作成。
如對本判決上訴，須於判決送達後二十日內向本院提出上訴狀，未表明上訴理由者，
，應於上訴後二十日內向本院提出理由書（均須按他造當事人之人數附繕本）。上訴
時應提出委任律師或具有律師資格之人之委任狀，並依附註條文規定辦理。
中      華      民      國    九十二    年      八      月     十八     日
~B法院書記官  馬蕙梅
附註：
民事訴訟法第四百六十六條之一：
對於第二審判決上訴，上訴人應委任律師為訴訟代理人，但上訴人或其法定代理人具
有律師資格者，不在此限。
上訴人之配偶、三親等內之血親、二親等內之姻親，或上訴人為法人、中央或地方機
關時，其所屬專任人員具有律師資格並經法院認為適當者，亦得為第三審訴訟代理人。
第一項但書及第二項情形，應於提起上訴或委任時釋明之。
                                                                        Ｋ


司法院資訊處製作；財團法人民間司法改革基金會備份。
